【裁判字號】    89,訴,662
【裁判日期】    891025
【裁判案由】    返還消費借貸款
【裁判全文】
臺灣板橋地方法院民事判決  八十九年度訴字第六六二號
    原      告  甲○○
    訴訟代理人  林廷隆律師
                詹聰哲律師
    被      告  乙○○      住.
    訴訟代理人  梁治律師
    複代  理人  丙○○      住.
右當事人間請求返還消費借貸款事件，本院判決如左：
    主      文
被告應給付原告新台幣伍拾伍萬壹仟捌佰伍拾玖元，及自民國八十九年一月八日起至
清償日止，按年息百分之五計算之利息。
訴訟費用由被告負擔。
本判決於原告以新台幣壹拾捌萬肆仟元供擔保後得假執行。但被告如於假執行程序實
施前，以新台幣伍拾伍萬壹仟捌佰伍拾玖元預供擔保得免為假執行。
    事      實
甲、原告方面：
  一、聲明：求為判決被告應給付原告新台幣（下同）五十五萬一千八百五十九元，
      及自鈞院八十九年度板調字第二號調解聲請狀送達被告之翌日起至清償日止，
      按年息百分之五計算之利息，並陳明願供擔保請准宣告假執行。
  二、陳述：
  （一）緣被告係原告之弟，訴外人即兩造之父許文全在世時，被告乘許文全中風行
        動不便之際，於民國八十一年十月三十日以許文全名義向訴外人台新國際商
        業銀行股份有限公司（下稱台新銀行）貸得八百五十萬元，並以許文全所有
        臺北縣永和市○○段九七二地號、應有部分一萬分之一百七十二之土地一筆
        ，及同段五七四建號（門牌號碼臺北縣永和市○○路六六巷十四號六樓）之
        建物一幢（下稱上開房地）設定抵押以供擔保，而被告即將該貸款據為己用
        。
  （二）許文全去世後分割遺產時，包括兩造在內之所有繼承人達成協議，由被告取
        得上開房地之所有權，並承受上開房地設定之前揭抵押權債務，詎被告卻未
        清償此部份債務，致台新銀行取得執行名義後，向原告強制執行查封原告之
        薪資，迄原告退休之日止，共計被扣五十五萬一千八百五十九元。原告屢向
        被告催討無效，前曾向鈞院聲請調解，並蒙鈞院板橋簡易庭八十九年度板調
        字第二號案件受理調解，惜未成立。
  （三）依遺產分割協議書之約定「建號五七四號臺北縣永和市○○路六十六巷十四
        號六樓及公設歸繼承人乙○○取得持分全部，其演伸之義務亦歸屬之。」且
        被告亦自認以臺北縣永和市○○路六十六巷十四號六樓設定抵押權予台新銀
        行，向台新銀行之債務應由其負清償之責，故台新銀行查扣原告之薪資係原
        告代被告清償，被告無法律上之原因受利益，是依民法第一百七十九條及遺
        產分割協議書之約定，被告應負償還之義務。
  （四）退步言之，被繼承人之遺產在未分割前，係屬全體繼承人公同共有，則依遺
        產分割協議書之約定被繼承人對台新銀行之貸款債務已約定由被告負清償之
        責，而台新銀行查扣原告之薪資共計五十五萬一千八百五十九元，在此範圍
        內，係屬由原告清償致被告免其責任，且兩造同係許文全之繼承人，繼承人
        就此連帶債權債務關係中係屬內部關係，全體繼承人既已就遺產分割達成協
        議，則原告自得依民法第二百八十一條第一項規定請求被告償還。
  三、對被告抗辯之陳述：
  （一）被告雖辯稱遺產分割協議書係八十四年三月十日簽訂，此與事實不符，蓋遺
        產分割協議書係八十七年一月間在被告住處簽訂，原告簽訂遺產分割協議書
        後，即依被告聘請之土地代書之指示，在申請辦理遺產繼承登記所需之文件
        上蓋章，原告簽訂遺產分割協議書後，即被臺灣電力公司（下稱臺電）派至
        澎湖工作，直至八十七年十一月才派回臺北，原告至澎湖工作時，被告均未
        與原告聯絡請原告補蓋章，原告根本不知因土地代書之疏忽，漏未在遺產分
        割協議書蓋騎縫章，繼承系統表亦漏未蓋章，以致無法辦理繼承登記，原告
        直至被告向鈞院提起請求履行遺產分割協議之訴，接獲開庭通知始知漏未蓋
        章一事，所以被告稱原告未依遺產分割協議書約定辦理遺產繼承登記與原告
        無關。
  （二）至於被告另抗辯原告未履行遺產分割協議書，因而延誤遺產申報，造成其受
        有損失，亦與事實不符，蓋兩造之父許文全亡故後，於八十六年十二月三十
        一日申報遺產稅，經財政部臺灣省北區國稅局八十七年二月二十日核定免薂
        遺產稅，故被告並未受有任何損失。
  三、提出上開房地土地暨建物登記簿謄本一件、遺產分割協議書影本一件、台新銀
      行開立之明細表影本一件、被告戶籍謄本一件、臺灣臺北地方法院（下稱臺北
      地院）八十六年十二月十一日北院瑞八十六民執寅字第一八一五二號執行命令
      影本一件、遺產稅免稅證明書影本一件為證，並聲請訊問證人許妙、許美芳。
乙、被告方面：
  一、聲明：求為判決駁回原告之訴及假執行之聲請。如受不利之判決時，聲請准予
            預供擔保免為假執行。
  二、陳述：
  （一）兩造父親許文全生前所有上開房地向訴外人台新銀行貸款一節，係許文全親
        自辦理，貸得之款項則作為其醫藥費及生活費之用，被告絕無據為己用之情
        事。
  （二）次查兩造之父許文全係於八十四年二月九日死亡，遺下如附表所示之不動產
        ，兩造均為被繼承人許文全之合法繼承人，且就上開遺產業於八十四年三月
        十日簽訂遺產分割協議書，原告應按照遺產分割協議書附表二之比例協同被
        告及其他繼承人即兩造姐妹許治、許妙、許美芳三人辦理分別共有之登記，
        惟迭經催告，原告均置之不理，被告無奈，遂向鈞院提起繼承登記之訴訟，
        並經鈞院八十七年度家訴字第九六號判決勝訴並確定在案。
  （三）被告於兩造之父許文全亡故後，自八十四年二月二十七日至八十四年十二月
        二十七日止，每月均按時繳交貸款之本息，後因原告不依分割協議之約定，
        協同被告及其他繼承人辦理繼承登記，被告始未再繳納，另抵押權人台新銀
        行係依據繼承之法律關係，依法查扣原告之薪資，與被告無涉，是原告之請
        求並無理由。
  （四）又原告未履行遺產分割協議書，因而延誤遺產申報，造成被告受有損失，是
        原告亦無權向被告請求。
  （五）對於原告追加以民法第二百八十一條第一項之請求，被告不能同意。縱此項
        加成立，則因遺產係全體繼承人公同共有，繼承人有五人，原告也只能向被
        告請求五分之一。
  三、證據：提出鈞院八十七年度家訴字第九十六號民事判決暨確定證明書影本、台
      新銀行放款收據影本十一件、
丙、本院依職權調取：
  一、本院八十七年度家訴字第九六號民事案件全卷。
  二、本院八十九年度板調字第二號調解事件全卷。
  三、臺北地院八十六年度執字第一八一五二號執行事件全卷。
    理      由
一、程序方面
    訴狀送達後，原告不得將原訴變更或追加他訴。但請求之基礎事實同一者，或擴
    張或減縮應受判決事項之聲明者，或不甚礙被告之防禦及訴訟之終結者，不在此
    限，現行民事訴訟法第二百五十五條第一項但書第二款、第三款及第七款定有明
    文。查本件原告起訴時，先係以民法第一百七十九條及協產分割協議書約定之法
    律關係，請求被告應給付五十九萬一千八百二十七元，及自本院八十九年度板調
    字第二號調解聲請狀送達被告之翌日起至清償日止，按年息百分之五計算之利息
    ；嗣於起訴後，追加依民法第二百八十一條第一項、繼承及遺產分割協議書約定
    之法律關係，並減縮請求金額為五十五萬一千八百五十九元及相關法定遲延利息
    ，經核與前述規定無違，自應予以准許，合先敘明。
二、本件原告起訴主張：緣被告係原告之弟，訴外人即兩造之父許文全在世時，被告
    乘許文全中風行動不便之際，於八十一年十月三十日以許文全名義向訴外人台新
    銀行貸得八百五十萬元，並以許文全所有臺北縣永和市○○段九七二地號、應有
    部分一萬分之一百七十二之土地一筆，及同段五七四建號（門牌號碼臺北縣永和
    市○○路六六巷十四號六樓）之建物一幢（下稱上開房地）設定抵押以供擔保，
    而被告即將該貸款據為己用，許文全去世後分割遺產時，包括兩造在內之所有繼
    承人達成協議，由被告取得上開房地之所有權，並承受上開房地設定之前揭抵押
    權債務，詎被告卻未清償此部份債務，致台新銀行取得執行名義後，向原告強制
    執行查封原告之薪資，共計被扣五十五萬一千八百五十九元，原告屢向被告催討
    無效，是依遺產分割協議書之約定，台新銀行查扣原告之薪資係原告代被告清償
    ，被告無法律上之原因受利益，是依民法第一百七十九條及遺產分割協議書之約
    定請求；且被繼承人之遺產在未分割前，係屬全體繼承人公同共有，則依遺產分
    割協議書之約定被繼承人對台新銀行之貸款債務已約定由被告負清償之責，而台
    新銀行查扣原告之薪資在此範圍內，係屬由原告清償致被告免其責任，且兩造同
    係許文全之繼承人，繼承人就此連帶債權債務關係中係屬內部關係，原告亦得依
    民法第二百八十一條第一項規定請求被告償還等語。
三、被告則以：兩造之父許文全生前所有上開房地向訴外人台新銀行貸款一節，係許
    文全親自辦理，貸得之款項則作為其醫藥費及生活費之用，被告絕無據為己用之
    情事。且許文全亡故後，兩造及其他全體繼承人就遺產業於八十四年三月十日簽
    訂遺產分割協議書，原告應按照遺產分割協議書附表二之比例協同被告及其他繼
    承人即兩造姐妹許治、許妙、許美芳三人辦理分別共有之登記，惟迭經催告，原
    告均置之不理，被告遂向鈞院提起繼承登記之訴訟，並經鈞院八十七年度家訴字
    第九六號判決勝訴並確定在案，而被告於許文全亡故後，自八十四年二月二十七
    日至八十四年十二月二十七日止，每月均按時繳交貸款之本息，後因原告不依分
    割協議之約定，同被告及其他繼承人辦理繼承登記，被告始未再繳納，另抵押權
    人台新銀行係依據繼承之法律關係，依法查扣原告之薪資，並非不當得利，且與
    被告無涉；且原告未履行遺產分割協議書，因而延誤遺產申報，造成被告受有損
    失，是原告亦無權向被告請求。至於原告追加以民法第二百八十一條第一項之請
    求，被告不能同意。縱此項加成立，則因遺產係全體繼承人公同共有，繼承人有
    五人，原告也只能向被告請求五分之一等情為辯，請求駁回原告之訴。
四、按繼承人有數人時，在分割遺產前，各繼承人對於遺產全部為公同共有。次按繼
    承人對於被繼承人之債務，負連帶責任。繼承人相互間對於被繼承人之債務，除
    另有約定外，按其應繼分比例負擔之。繼按連帶債務人相互間，除法律另有規定
    或契約另有訂定外，應平均分擔義務。續按連帶債務人中之一人，因清償、代物
    清償、提存、抵銷或混同，致他債務人同免責任者，得向他債務人請求償還各自
    分擔之部分，並自免責時起之利息。民法第一千一百五十一條、第一千一百五十
    三條、第二百八十條本文、第二百八十一條第一項分別定有明文。本件原告主張
    兩造之父許文全去世後分割遺產時，包括兩造在內之所有繼承人達成協議，由被
    告取得上開房地之所有權，並承受上開房地設定之前揭抵押權債務，詎被告卻未
    清償此部份債務，致台新銀行取得執行名義後，向原告強制執行查封原告之薪資
    ，共計被扣五十五萬一千八百五十九元等情，業據其提出遺產分割協議書、台新
    銀行開立之明細表、臺北地院八十六年十二月十一日北院瑞八十六民執寅字第一
    八一五二號執行命令各一件為證，並經本院向臺北地院調取該院八十六年度執字
    第一八一五二號執行事件全卷，被告對上開證物及卷證之真正均不爭執，僅以原
    告之薪資遭台新銀行執行係基於其與許文全之繼承關係，被告並無不當得利，即
    便原告依繼承及連帶債務之法律關係請求，因許文全之全體繼承人為五人，原告
    僅得對被告請求五分之一之數額等情為辯，是本件訟爭之爭執要點，應在於兩造
    與其他全體繼承人簽訂遺產分割協議書之法律效力。
五、經核原告提出之遺產分割協議書，就被繼承人許文全所遺留之遺產合計土地十筆
    及建物一筆，除上開房地外，兩造與訴外人即許文全之其他繼承人許治、許妙、
    許美芳五人就其餘九筆土地採按原應有部分再分成五等分平均分配，而就上開房
    地，則特別約定：「另臺北縣永和市○○段九七二地號，地目：建，面積二千五
    百九十二平方公尺，權利範圍一萬分之一百七十二，歸屬繼承人乙○○取得持分
    一萬分之一百七十二，其演伸之義務亦歸屬之。」「另建號五七四號，臺北縣永
    和市○○路六六巷十四號六樓及公設，歸屬繼承人乙○○，取得持分全部，其演
    伸之義務亦歸屬之。」，是許文全之全體繼承人，已特別就上開房地之權利義務
    約定由被告一人負擔，並已特別載明在遺產分割協議書上，此應係繼承人相互間
    對於被繼承人之債務之特別約定，是上開房地所生之繼承債權債務，自悉依上開
    約定，而不能按其應繼分比例負擔之。復細繹原告所提上開房地之土地及建物登
    記簿謄本，上開房地已於八十八年八月三十一日，以「判決繼承」為登記原因，
    按上開約定移轉所有權登記予被告名下，是包括兩造在內之全體繼承人均知悉上
    開特別約定，則許文全因上開房地積欠台新銀行抵押債務，台新銀行取得執行名
    義後，以原告係許文全之繼承人，向原告強制執行查封原告之薪資達五十五萬一
    千八百五十九元，然此部分繼承人之債務既已約定由被告負擔，是原告自得依民
    法第二百八十一條第一項之規定，向被告請求返還；至於被告雖辯稱：全體共有
    人為五人，原告僅得向被告請求上開五分之一之金額云云，惟此與前揭遺產分割
    協議書不符；被告復以因原告未履行遺產分割協議書，因而延誤遺產申報，造成
    被告受有損失為辯，亦未見被告究有何損失為舉證，是被告之辯解均不足採。
六、從而，原告依據民法第二百八十一條第一項、繼承及遺產分割協議書等法律關係
    ，請求被告應給付原告五十五萬一千八百五十九元，及自本院八十九年度板調字
    第二號調解聲請狀送達被告之翌日即八十九年一月八日起至清償日止，按年息百
    分之五計算之利息，為有理由，應予准許。
七、原告另依民法第一百七十九條之法律關係，請求被告給付如主文所示之金額，此
    部分之請求與前揭依據民法第二百八十一條第一項、繼承及遺產分割協議書等法
    律關係請求之部分係屬擇一之法律關係，本院既認定被告有上開事由，因而判決
    本件原告勝訴，則本件請求之目的已達，自毋庸就其餘請求事由再行審究，附此
    敘明。
八、兩造陳明願供擔保請為宣告假執行或免為假執行，經核均與規定相符，爰分別酌
    定相當之擔保金額予以宣告。
九、據上論結，本件原告之訴為有理由，依民事訴訟法第七十八條、第三百九十條第
    二項、第三百九十二條，判決如主文。
中      華      民      國    八十九    年      十      月    二十五    日
                                  臺灣板橋地方法院民事第二庭
~B法      官  鍾啟煌
右為正本係照原本作成。
如對本判決上訴，須於判決送達後二十日內向本院提出上訴狀（須按他造人數提出繕
本）。
中      華      民      國    八十九    年      十      月    二十五    日
~B法院書記官  王慈嬰


司法院資訊處製作；財團法人民間司法改革基金會備份。
